臺灣高等法院刑事判決　　　　　　　 100年度上訴字第2100號
上　訴　人　　臺灣士林地方法院檢察署檢察官
被　　　告　　黃金貴
指定辯護人　　本院公設辯護人王永炫
上列上訴人因被告殺人未遂等案件，不服臺灣士林地方法院99年
度訴字第323號，中華民國100年6月17日第一審判決（起訴案號
：臺灣士林地方法院檢察署99年度偵字第13230號），提起上訴
，本院判決如下：
    主  文
原判決關於黃金貴無罪部分撤銷。
黃金貴預備殺人，處有期徒刑肆月，如易科罰金，以新臺幣壹仟
元折算壹日，扣案水果刀壹把沒收。並應於刑之執行完畢或赦免
後，令入相當處所，施以監護貳年。
    事  實
一、黃金貴疑遭黃進忠之兄黃進福陷害、抹黑，而走投無路，竟
    基於預備殺人之犯意，於民國（下同）99年10月5日晚間9時
    30分許，持其所有總長約33公分之水果刀1把，自其新北市
    ○○區○○路225巷6號2樓住處，翻越矮牆至黃進忠位於新
    北市○○區○○路225巷8號2樓住處，將紗窗拆下，打開窗
    戶，進入黃進忠2樓住處大廳，再衝到3樓找尋黃進福，惟踹
    開3樓門鎖後（黃金貴所涉無故侵入住宅部分，業經原審判
    決有期徒刑10月確定），僅見黃進忠在3樓房間看電視。黃
    進忠見黃金貴手持水果刀，對被告黃金貴斥喝「你是誰？要
    幹什麼！」，黃金貴遂轉身離去，惟遭黃進忠家人圍堵於2
    樓樓梯間並報警究辦，並經警扣得上開水果刀1把。
二、案經黃進忠訴由新北市政府警察局汐止分局報請臺灣士林地
    方法院檢察署檢察官偵查起訴。
    理  由
壹、證據能力部分：
    按被告以外之人於審判外之言詞或書面陳述，除法律有規定
    者外，不得作為證據，刑事訴訟法第159條第1項定有明文，
    此即學理上所稱「傳聞證據排除法則」。又被告以外之人於
    審判外之陳述，雖不符同法第159條之1至第159條之4之規定
    ，而經當事人於審判程序同意作為證據，法院審酌該言詞陳
    述或書面陳述作成時之情況，認為適當者，亦得為證據。當
    事人、代理人或辯護人於法院調查證據時，知有第159條第1
    項不得為證據之情形，而未於言詞辯論終結前聲明異議者，
    視為有前項之同意，此則據同法第159條之5規定甚明。鑒於
    採用傳聞證據排除法則重要理由之一，係因傳聞證據未經當
    事人之反詰問予以覈實，若當事人願放棄對原供述人之反對
    詰問時，原則上即可承認該傳聞證據之證據能力。而揆諸我
    國刑事訴訟法第159條之5之立法理由，除參照前述傳聞證據
    排除法則之基本法理外，亦參考日本刑事訴訟法第326條之
    立法例，查日本刑事審判實務之運作，有關檢察官及被告均
    同意作為證據之傳聞書面材料或陳述，可直接援引該國刑事
    訴訟法第326條作為傳聞例外之法律依據，僅在檢察官與被
    告或其辯護人不同意之情況下，乃須根據其他傳聞例外規定
    ，俾以斟酌該等傳聞書面材料或陳述是否具有證據能力，在
    當事人間無爭執之案件中，傳聞證據基本上均可依據前引規
    定提出於法院使用。據此，我國刑事訴訟法第159條之5之適
    用應可作同上之解釋。公訴人、被告與辯護人就本件判決所
    引之被告以外之人於審判外之陳述，於本院行準備程序時已
    表示同意有證據能力（本院100年7月27日準備程序筆錄第3
    頁至第5頁），而本院審酌上開傳聞證據作成時之情況，核
    無違法取證及證明力明顯過低之瑕疵，為證明犯罪事實所必
    要，亦認為以之作為證據為適當，根據上開規定及說明，作
    為本件判決認定被告犯罪事實之被告以外之人於審判外陳述
    是否屬於傳聞之例外，無庸先行考量刑事訴訟法第159條之1
    第2項、第159條之2、第159條之3等規定，得逕依同法第159
    條之5規定作為證據。
貳、得心證之理由：
一、訊據被告黃金貴就99年10月5日晚間9時30分許，持其所有金
    屬材質、總長約33公分之水果刀1把，自其新北市○○區○
    ○路225巷6號2樓住處，翻越矮牆至告訴人黃進忠位於新北
    市○○區○○路225巷8號2樓住處，將紗窗拆下，打開窗戶
    ，進入告訴人黃進忠2樓住處大廳，再衝到3樓找尋被害人黃
    進福等情坦承不諱（原審卷第16頁反面、第162頁至第163頁
    ），然矢口否認有何預備殺人之犯行，其於原審辯稱：其於
    前揭時、地持刀前往告訴人家中乃為尋找監視器之線路加以
    割斷，並非要殺害黃進福（原審卷第16頁反面、第162頁至
    第163頁）；於本院審理時則辯稱：伊在警詢、檢察官訊問
    時供認要殺害黃進福，是受到安非他命及酒精的作用，伊沒
    有殺人的意思，只是懷疑有監視器，要找監視器割斷線路云
    云（100年7月27日準備程序筆錄第2頁、8月9日審判程序筆
    錄第2頁至第4頁）。
（一）惟查，被告因認證人黃進忠之兄黃進福害其走投無路，故
      於99年10月5日晚間9日30分許，持其所有之水果刀1把，
      翻越矮牆至告訴人黃進忠位於新北市○○區○○路225巷8
      號2樓住處陽臺，隨即將該處紗窗拆下，打開窗戶侵入室
      內後，直接前往3樓，欲殺害證人黃進福報仇等情，業據
      被告於警詢及檢察官訊問時供承不諱（偵查卷第15頁至第
      16頁、第37頁至第38頁），並有扣案屬被告所有之水果刀
      1把在卷可佐，堪認被告於警詢及檢察官訊問時之自白屬
      實。被告侵入證人黃進忠住處之目的，係為殺害證人黃進
      福，其主觀上自有殺人之犯意。
（二）被告雖辯稱：伊於上揭時、地侵入證人黃進忠住處係為尋
      找監視器之線路加以割斷，並非要殺害證人黃進福云云（
      本院100年7月27日準備程序筆錄第2頁、8月9日審判程序
      筆錄第2頁、第3頁），然被告於原審審理時供稱：伊並沒
      有要殺證人黃進福的意思，僅係欲嚇嚇證人黃進福而已云
      云（原審卷第12頁），嗣再改稱：當時伊去黃進福住處，
      係想警告黃進福，要黃進福不要逼伊走投無路，把監視器
      拆除，帶水果刀是為防身及嚇阻云云（原審卷第36頁背面
      ），是被告對於侵入告訴人黃進忠住處之目的供述前後不
      一，是否可信，尚有疑義。又被告於原審審理時亦自承：
      從伊住處2樓後面陽臺跨至告訴人黃進忠住處陽臺，取下
      陽臺紗窗，推開之後就從窗戶爬進去，進入屋內後直接上
      3樓，上3樓後伊就直接下來等語（原審卷第162頁）。衡
      諸常情，倘被告侵入告訴人黃進忠住處之目的，僅係尋找
      監視器線路，在無法確定監視器裝設位置之情況下，理應
      先就距離較近之2樓詳細搜尋有無監視器之線路或器材，
      豈會毫不遲疑，逕自前往3樓？是被告所辯不僅前後不一
      ，更迥異於常理，顯係臨訟卸責之詞，殊難採信。
（三）又證人黃進忠於原審審理時證稱：伊住處2、3樓分住子女
      與父母等家人，案發時伊在3樓房間裡，覺得被告從3樓進
      來，因為被告常常爬進來伊住處，伊母親顧念鄰居之誼，
      而未提告，兄長黃進福曾住在家中，但案發時已遷出等語
      （原審卷第110頁、第112頁反面至第113頁）；證人黃進
      福則於原審審理時證稱：被告先前曾闖入伊住處1、2次，
      有一次被告侵入伊母親房間、黃進忠之子在房間睡覺，被
      告趴在黃進忠之子身上，伊去報案，但報案之後伊母親心
      軟，隔天就去撤告，伊與配偶、兒子使用房間是在3樓前
      面，2樓由父母、黃進忠之子女居住，伊於99年8月間搬離
      等語明確（原審卷第115頁至第116頁），足證被告於99年
      10月5日持水果刀侵入告訴人黃進忠住處前，已有多次無
      故闖入之情形，對於證人黃進忠、黃進福住處內之擺設或
      居住情形，當已了然於胸；且證人黃進福遷離住處前，居
      於3樓房間，則被告持刀侵入證人黃進忠住處後，未曾在2
      樓多有停留，卻逕自前往證人黃進福先前使用之3樓房間
      ，顯係依其犯罪計畫，欲尋覓證人黃進福加以殺害，益證
      被告先前於警詢、檢察官訊問時供承「欲殺害證人黃進福
      」等詞應為真實可採。從而，被告依其主觀上殺害證人黃
      進福之犯意，侵入告訴人黃進忠住處後，隨即前往證人黃
      進福先前所居住之3樓，然遭告訴人黃進忠發現行蹤後，
      即轉身下樓，未再有何行動以觀，足見被告主觀上雖有殺
      人之犯意，然客觀上尚未達於著手殺害黃進福之程度，被
      告之行為，自應以刑法預備殺人罪責相繩。
二、綜上所述，被告所辯無殺人意圖，僅係想尋找監視器之線路
    加以割斷，為避重就輕飾卸虛詞，要無可取，其預備殺人罪
    之罪證已臻明確，犯行洵堪認定，應予依法論科。
參、論罪科刑及撤銷改判之理由：
一、核被告所為，係犯刑法第271條第3項之預備殺人罪。公訴意
    旨雖以被告所犯係殺人未遂罪，惟按刑法上之預備犯與未遂
    犯，應以已否著手於犯罪行為之實行為區別，本件被告主觀
    上雖有殺害黃進福之犯罪計畫，然客觀上尚未達於著手殺害
    黃進福之程度，是公訴意旨此部分起訴法條，容有未洽。惟
    二罪之基本社會事實同一，爰依法變更起訴法條，併此指明
    。又按行為時因精神障礙或其他心智缺陷，致其辨識行為違
    法或依其辨識而行為之能力，顯著減低者，得減輕其刑，刑
    法第19條第2項規定即明。被告經原審囑託行政院國軍退除
    役官兵輔導委員會臺北榮民總醫院鑑定精神狀況，經該院覆
    以：「（一）黃員（指被告黃金貴）之精神科診斷為安非他
    命引起之精神症及安非他命有害使用。黃員案發前曾於醫療
    院所精神科住院及門診，診斷為安非他命引起之精神病，黃
    員曾因吸食安非他命被勒戒之記錄。黃員表示案發前有吸食
    安非他命，當時雖無安非他命檢驗值，然安非他命之使用可
    能產生類似精神病（如精神分裂症）之精神狀況，黃員表示
    案發時懷疑鄰居裝設偵測器在監視黃員，故侵入鄰居家中，
    黃員案發時之行為及目擊證人之筆錄皆顯示，案發時黃員之
    行為明顯異常，黃員於筆錄及鑑定時之描述應為可信，黃員
    當時應有安非他命引起精神病之情形。（二）黃員於案發行
    為時有安非他命引起之精神症，並產生妄想症狀，造成黃員
    受妄想之影響，衝動控制顯降低，以致發生本案之行為，故
    黃員於案發時行為有『因精神障礙或其他心智缺陷，致其辨
    識其行為違法或依其辨識而行為之能力顯著降低之情形』」
    ，有臺北榮民總醫院100年5月27日北總精字第1000012593號
    函文暨所附黃金貴精神狀況鑑定書1份附卷可考（原審卷第
    146頁至第148頁）。參以證人黃進忠證稱：被告經其質問：
    「你是誰，要做什麼？」時，被告手握著1把刀，念了2、3
    分鐘，但伊聽不懂內容，後來被告就離開了等語明確（原審
    卷第111頁反面），顯見被告當時行止顯異於常人，確有因
    精神障礙或其他心智缺陷，致其辨識行為違法或依其辨識而
    行為之能力，顯著減低之情形，爰依刑法第19條第2項之規
    定，減輕其刑。
二、原審不察，而為被告無罪之諭知，容有未洽。公訴人上訴意
    旨，執此指摘原判決不當，為有理由，應由本院將原判決關
    於被告無罪部分予以撤銷改判。爰審酌被告與告訴人身為鄰
    居關係，本應和睦相處，惟被告因受妄想症疾患之影響所犯
    本件犯行，與一般正常人之精神狀態仍有所差異，且未造成
    任何傷亡，併參酌其犯罪動機、目的、手段及犯後態度等一
    切情狀，判處如主文第2項所示之刑，並諭知易科罰金之折
    算標準。又本件扣案之水果刀1把，為被告所有，並經被告
    於本院審理時供陳明確在卷（本院100年8月9日審判程序筆
    錄第4頁），係供其犯本件預備殺人犯行所用之物，應依刑
    法第38條第1項第2款規定，予以宣告沒收。又按有刑法第19
    條第2項之原因，其情狀足認有再犯或有危害公共安全之虞
    時，於刑之執行完畢或赦免後，令入相當處所，施以監護，
    處分期間為5年以下，刑法第87條第2項前段、第3項前段分
    別定有明文。爰審酌被告案發前曾於醫療院所精神科住院及
    門診，診斷為安非他命引起之精神病，被告亦曾因吸食安非
    他命施以觀察勒戒，且上開鑑定報告認被告於案發行為時有
    安非他命引起之精神症，產生妄想症狀，造成被告受妄想之
    影響，衝動控制顯降低，以致發生本案之行為等情；參以本
    案係因被告處於妄想病程中所為，且被告所為預備殺人犯行
    ，對社會治安及民眾之身體、健康安全危害甚大，被告復於
    本院審理時自承，出監後尚未就醫（本院100年8月9日審判
    程序筆錄第6頁），足見被告因精神症之影響，確有再犯或
    有危害公共安全之虞，本院為預防被告再為類似之違法舉措
    ，導致再犯，危害社會安全秩序，爰依刑法第87條第2項前
    段、第3項前段之規定，併予宣告被告於刑之執行完畢或赦
    免後，入相當處所，施以監護2年，期於精神病醫院或其他
    醫療團體內，接受適當看管及治療，以避免因被告之疾病而
    對其個人、家庭及社會造成難以預期之危害，期收治本之效
    ，俾維公安，並啟其新生。
據上論斷，應依刑事訴訟法第369條第1項前段、第364條、第299
條第1項前段、第300條，刑法第271條第1項、第3項、第41條第1
項前段、第38條第1項第2款、第19條第2項、第87條第2項、第3
項，判決如主文。
本案經檢察官劉異海到庭執行職務。
中    華    民    國    100    年    9     月    6    日
                  刑事第十庭   審判長法  官  宋  祺
                                     法  官  林孟宜
                                     法  官  高玉舜
以上正本證明與原本無異。
檢察官如不服本判決，應於收受送達後10日內向本院提出上訴書
狀，其未敘述上訴之理由者並得於提起上訴後10日內向本院補提
理由書（均須按他造當事人之人數附繕本）「切勿逕送上級法院
」。
被告不得上訴。
                                     書記官  許雅淩
中    華    民    國    100    年    9     月    6     日
附錄：本案論罪科刑法條全文
中華民國刑法第271條
（普通殺人罪）
殺人者，處死刑、無期徒刑或 10 年以上有期徒刑。
前項之未遂犯罰之。
預備犯第 1 項之罪者，處 2 年以下有期徒刑。